【裁判字號】    94,再易,2
【裁判日期】    950821
【裁判案由】    返還房屋
【裁判全文】
臺灣嘉義地方法院民事判決  94年度再易字第2號
再審原告    甲○○
訴訟代理人  劉意律師
複  代  理  林恆毅律師
再審被告    乙○○
訴訟代理人  王百治律師
上列當事人間請求返還房屋事件，再審原告對於民國九十四年一
月十九日本院九十二年度簡上字第五八號確定判決提起再審之訴
，經本院於民國九十五年八月七日言詞辯論終結，判決如下：
    主      文
再審之訴駁回。
再審訴訟費用由再審原告負擔。
    事   實
甲、再審原告方面：
  一、聲明：
  （一）原確定判決廢棄。
  （二）再審被告之訴駁回。
  （三）再審及再審前訴訟費用由再審被告負擔。
  二、陳述：
    (一)原審判決書第八頁稱：『本件上訴人（即再審被告）主
        張之訴訟標的為契約、借用物返還請求權及土地之所有
        物返還請求權等法律關係，為上訴人所陳明，而另案本
        院八十一年度訴字第四八九號及台灣高等法院台南分院
        八十二年度上字第二三一號判決之訴訟標的為請求履行
        契約；而本院九十年度嘉簡字第六八九號係訴外人侯焜
        煜請求被告（即再審原告）應自坐落嘉義縣新港鄉○○
        段四七六地號土地上之建物（即門牌號碼嘉義縣新港鄉
        ○○村○○路三四號）全部遷讓交還訴外人侯焜煜，二
        者訴訟標的不同，自非同一事件，被告抗辯：本案已違
        反一事不再理原則云云，要非可採。』，然再審原告主
        張本院八十七年度簡上字第八十九號，再審被告請求再
        審原告遷讓房屋事件，與本案為同一案件，當事人相同
        、遷讓標的物相同、訴之聲明相同、故應為同一事件。
        原審漏未斟酌鈞院八十七年度簡上字第八九號遷讓房屋
        一案，原審如斟酌該案，或可確認為同一事件而有一事
        不再理原則之適用，原審顯有違背法令之情事。
  （二）原審適用法規顯有錯誤之再審理由，原判決第八頁第
        十五行認定：「又系爭建物並未保存登記，原係兩造之
        父侯金杯所有... 」，經查，系爭建物確為父親所建且
        未保存登記，故由父親原始取得所有權系爭房屋，雖房
        屋稅籍證明登記為再審被告，但此非民法第七百五十八
        條之登記，原審認定該建物為再審被告所有，依據為何
        ？又係爭建物非再審被告乙○○所有，而是兩造父親之
        全體繼承人公同共有，原審判決不得判決【全部遷讓交
        還上訴人（即再審被告）】，縱使父親將該建物讓與給
        再審被告，再審被告只取得事實上之處分權，而非所有
        權，不得訴請再審原告遷讓房屋；原審又依兩造於七十
        一年七月二十九日之協議書，而認定再審被告主張兩造
        間因分割家產協議，約定由再審被告取得系爭建物所有
        權，亦堪信為真實。經查，七十一年七月二十九日父親
        侯金杯仍健在，應未取得父親遺產之繼承權，憑何協議
        分割父親財產？又父親之繼承人尚有三位姊妹，未經全
        體繼承人之同意，如何分割父親之財產？故系爭建物目
        前仍屬全體繼承人公同共有，依民法第八百二十一條並
        參照司法院院字第一九五０號解釋，應求為命被告向共
        有人全體返還共有物之判決，不得請求僅向自己返還。
        』原審判決僅【遷讓交還上訴人】顯與上述規定不符。
        原審未依法駁回再審被告之訴，其判決顯然違背法令。
        再審被告認再審原告係主張原審判決為認定事實錯誤
        ，並非適用法規顯有錯誤，故認再審原告之主張無再審
        理由云云。經查，原審判決認定系爭建物為再審被告所
        有，進而准予再審被告之請求，其判決是否認定事實錯
        誤或適用法規顯有錯誤？容有爭論；惟依司法院大法官
        釋字第一七七號解釋，「適用法規顯有錯誤者」除適用
        法規不當外，並應包含消極的不適用法規之情形。由上
        所述，原審判決認定系爭建物為兩造之父所建且為未保
        存登記之建物，且兩造之父有多位繼承人，故系爭建物
        應為全體繼承人公同共有，原審即應依法駁回再審被告
        之訴，原審竟消極不適用法規，顯已構成司法院大法官
        釋字第一七七號解釋之再審理由。又，如最高法院八
        十六年度臺上字第一九八九號民事判決意旨：【按再審
        ，乃判決確定後，發現原確定判決適用法規顯有錯誤，
        或認定事實錯誤或有錯誤之可能，所設之訴訟救濟程序
        。故關於法定再審事由，在不甚礙判決安定性前提下，
        為維持公平正義，保障當事人之正當權益，應為適當之
        解釋與適用。】由此判決意旨可知，判決如認定事實錯
        誤或有錯誤之可能，亦為再審之理由。
  （三）原審有民事訴訟法第四九七條重要證物，漏未斟酌之再
        審事由：（１）縱如原審認定，再審被告應購買嘉義縣
        新港鄉○○段一八七、一八八地號土地給再審原告，但
        再審被告亦未履行完畢，再審原告主張同時履行抗辯應
        屬有理。（２）然原審未斟酌再審原告主張嘉義縣新港
        鄉○○段一八七、一八八地號再審原告以一百五十四多
        萬元自行出資購買，並舉出多項證據為證，原審就上述
        證據未予斟酌及調查，逕自認定再審被告已給付二十五
        萬元，即屬出資購買一八七、一八八地號之全部價金，
        原審顯有漏未審酌之處，其未再傳訊：證人林秀价、
        林昭雄以證明土地出售總價若干；證人陳清池、陳孟
        德代書鄭玉崑以證明系爭協議書之真意為何；乙○○
        、侯焜煜、侯讚發，因原審認定兩造之父侯金杯名義簽
        發之支票二紙（十萬及十五萬），由土地出賣人林秀价
        、林昭雄兌領，進而推論再審被告已出資完畢，然該案
        一審明確指出，乙○○、侯焜煜、侯讚發所提出之出資
        額，不足以購買嘉義縣新港鄉○○段一八七、一八八地
        號土地，故應再命乙○○、侯焜煜、侯讚發就是否再出
        資購買係爭土地為證；（３）再審被告抗辯如其應購買
        新港鄉○○段一八七、一八八地號土地給再審原告，再
        審被告亦履行完畢，此有台灣高等法院台南分院八十二
        年度上字第二三一號判決可稽，經查該案判決理由只認
        定再審被告交付再審原告二十五萬元充作買地價金，然
        協議書載明，再審被告應購買土地給再審原告，並非只
        給付二十五萬元，原審未斟酌協議書之內容，亦未斟酌
        再審原告之抗辯故如原審就此斟酌調查，應可確認再審
        被告尚未完全履行契約，再審原告主張同時履行抗辨，
        應有理由，而有民事訴訟法第四百九十七條有足影響於
        判決之重要證物，漏未斟酌，而得提起再審之訴之再審
        理由。
  （四）原審認定十萬元及十五萬元之支票發票人為再審兩造之
        父侯金杯而非再審被告，卻逕加以論斷再審被告用以履
        行支付再審兩造間之契約約定，顯然有判決不備理由之
        實，蓋本於票據為無因性，除非以依票據法規定而載明
        於票據，否則不得以其他事實加以主張票據權利，今發
        票人既為侯金杯而受款人為甲○○，就票據形式觀之全
        然無再審被告之名於其上，尚無法推知兩張支票係再審
        被告用以履行契約義務而交付再審原告，故原審據以認
        定再審被告業已履約，而認再審原告抗辯無理由，其推
        定顯然違反邏輯推理及經驗法則，並有判決不備理由之
        實，再審原告據以為本案再審理由。
  三、證據：提出本院八十七年簡上字第八九號判決、本院九十
      一年嘉簡字第四一一號民事簡易判決、本院九十二年簡上
      字第五八號民事判決為證。
乙、再審被告
  一、聲明：求為判決如主文所示。
  二、陳述：
   （一）除引用再審前第一、二審之主張外，補充陳述如下：
         再審原告主張八十七年度簡上字第八十九號判決與本
         案為同一事件，原審判決漏未斟酌，有重要證物漏未
         斟酌之再審理由云云。惟查：八十七年度簡上字第八
         十九號判決之訴訟標的為所有物返還請求權，與原審
         判決之契約、借用物返還請求權等訴訟標的不同，自
         非同一事件。
   （二）再審理由中之「適用法規顯有錯誤」係指就事實審法
         院所確定之事實，判斷其法律上之效果，適用法規，
         顯有錯誤而言。若事實審確定之事實有錯誤或因確定
         事實其證據之取捨不當或判決有不備理由之情形，要
         皆與適用法規顯有錯誤有間，不得據為再審理由，而
         本件再審原告之主張，究其內容，實係針對原判決就
         事實認定（系爭房屋屬乙○○所有）有所爭執。惟查
         ：再審被告於原審九十三年六月十日所提出之民事爭
         點整理狀，不爭執部分部分已載明「系爭房屋屬於上
         訴人（即本件再審被告乙○○）所有，現由被上訴人
         占有使用。系爭房屋所座落之之土地（嘉義縣新港鄉
         ○○段四七九地號）為上訴人所有。且再審原告於言
         詞辯論時亦未爭執，故原審認定系爭房屋為再審被告
         乙○○所有，而判決遷讓交還上訴人，並無違法，揆
         諸前揭說明，自難謂符合民事訴訟法第四百九十六條
         第一項第一款之要件。
   （三）再審原告主張原審判決漏未斟酌再審原告以一百五十
         四多萬元購買一八七、一八八地號土地，有重要證物
         漏未斟酌之再審理由云云。惟查：原確定判決理由
         欄第四項業已論述，原確定判決就有關買受新港段一
         八七、一八八地號土地乙事及是否已履行協議書所載
         之條件等等，均已綜合全辯論意旨及證據取捨而為審
         酌，並非未加斟酌；協議書中之訴外人侯焜煜亦本
         於該協議書，於另案請求甲○○自即門牌號碼嘉義縣
         新港鄉○○村○○路三十四號建物遷讓交還訴外人侯
         焜煜。經本院以九十年度嘉簡字第六八九號及九十一
         年度簡上字第七十四號判決甲○○敗訴確定，甲○○
         不服又提起再審之訴，亦經本院九十二年度再易字第
         九號駁回再審之訴確定。甲○○所提出之以一百五十
         四多萬元購買一八七、一八八地號土地云云，並非足
         以影響於判決之重要證物，亦不足以影響原判決之內
         容。且原審認定購買一八七、一八八地號土地之事實
         （即協議書所載新港段八四二之一地號土地，是否係
         新港段一八七、一八八地號土地之誤寫），乃屬就證
         據如何取捨判斷之問題，與是否「重要證物漏未斟酌
         」尚不得混為一談；按所謂「漏未斟酌之證物」，
         專指物證而言，不包含人證在內；再審原告甲○○
         既然於訴訟中明確表明「不用再傳證人林秀价等人」
         ，顯亦認無調查之必要，豈能於敗訴後才反過頭來指
         責法院未傳訊林秀价等人；又再審原告於前審並未
         請求傳訊乙○○、侯焜煜、侯讚發、鄭玉崑等人，更
         何況鄭玉崑早於十幾年前死亡，此為再審原告所明知
         ，今竟指責原審未予傳訊，實屬無稽
   （四）再審原告甲○○曾就本件協議書內容於八十一年間提
         起履行契約訴訟（見嘉義地方法院八十一年度訴字第
         四八九號、台灣高等法院台南分院八十二年度上字第
         二三一號、最高法院八十三年度台上字第二一二四號
         、台灣高等法院台南分院八十三年度上更一字第一一
         六號判決），再審被告與訴外人侯焜煜、侯讚發經確
         定判決確定已依約履行購地出資之義務，再審原告所
         爭執之一八七、一八八地號土地問題，自非屬於足以
         影響判決基礎之重要證物。
 丙、本院依職權調閱本院九十二年度簡上字第五八號返還房屋
     事件民事卷宗、八十七年簡上八九號遷讓房屋事件民事卷
     宗及最高法院八十三年台上字第○二一二四號履行契約民
     事卷宗。
    理      由
一、按「再審之訴，應於三十日之不變期間內提起。」民事訴訟
    法第五百條第一項定有明文。本件再審原告因不服本院九十
    二年度簡上字第五八號確定判決提起再審。查本件為不得上
    訴三審之案件，再審原告於九十四年一月二十七日收受本院
    判決，再審原告即於九十四年二月十四日（有民事再審狀之
    本院收件章）以本院上述確定判決有民事訴訟法第四百九十
    六條第一項第一款、第二款、第十二款之再審事由提起再審
    之訴，並未逾越前揭三十日之不變期間，核先敘明。
二、訴訟法上所謂一事不再理之原則，乃指同一事件已有確定之
    終局判決者而言。其所謂同一事件，必同一當事人就同一法
    律關係而為同一之請求，若此三者有一不同，即不得謂為同
    一事件，自不受確定判決之拘束。最高法院十九年上字第二
    七八號判例可資參照。經查：本院八十七年簡上字第八九號
    （原審判決：八十七年嘉簡字第六四七號）判決之訴訟標的
    為所有物返還請求權，業經本院調閱本院八十七年嘉簡字第
    六四七號、八十七年簡上字第八九號民事卷宗查明屬實，而
    本院九十二年簡上字第五八號判決之再審被告主張訴訟標的
    為契約、借用物返還請求權及土地之所有物返還請求權，而
    本院九十二年簡上第五八號判決乃依據契約關係認定再審被
    告之主張為有理由，是本院九十二年簡上字第五八號判決乃
    依據契約關係認定再審被告之主張為有理由，而本院八十七
    年簡上字第八九號民事判決乃依據所有物返還請求權認定再
    審被告之請求無理由，先後二判決之當事人、遷讓標的物及
    聲明雖屬同一，惟法律關係不同，自非同一事件，自無違背
    一事不再理之原則。
三、又民事訴訟法第四百九十六條第一項第一款所謂適用法規顯
    有錯誤，係指確定判決所適用之法規顯然不合於法律規定或
    顯然違反現尚有效之解釋、判例之情形，即確定判決消極的
    不適用法規，顯然影響裁判者，亦包括在內。又系爭門牌號
    碼嘉義縣新港鄉○○村○○路三六號之房屋，為兩造之父親
    侯金杯所建且未保存登記，亦為原審所肯認，是系爭房屋乃
    由兩造之父親侯金杯原始取得所有權，應屬無疑，原審依據
    再審原告提出之土地登記謄本及系爭建物房屋稅籍證明書認
    定系爭房屋為再審被告所有，而未斟酌系爭房屋為侯金杯原
    始取得因未為保存登記，無法將所有權讓予他人，雖有消極
    不適用法規，然本件原審乃係依據兩造所定之協議書命再審
    原告履行契約而應自坐落嘉義縣新港鄉○○段四七九地號土
    地上如原審附圖所示３部分面積○．○○一六公頃、４部分
    面積○．○○一五公頃（合計○．○○三一公頃）之建物（
    即門牌號碼嘉義縣新港鄉○○村○○路三六號）全部遷讓交
    還再審被告，並非依據所有物返還請求權之關係命再審原告
    遷讓房屋，是本案系爭建物之所有權誰屬，應非原審認定勝
    敗之因素，本案之重點乃在於再審原告是否應依契約之規定
    遷讓房屋，故再審被告是否為系爭建物之所有權人，於判決
    之結果無影響，再審原告以再審被告並非系爭建物之所有權
    人，系爭建物之所有權人應屬侯金杯之所有繼承人等語置辯
    ，顯然就訴訟標的之法律關係有所混淆，自無足採。
二、按民事訴訟法第四百三十六條之七所謂就足影響於裁判之重
    要證物漏未斟酌，係指當事人在前審程序已經存在並已為證
    據聲明之證據，前審並未認為不重要而忽略證據聲明未為調
    查，或已為調查而未就調查之結果予以判斷，且須足以影響
    裁判結果而言。本件再審原告主張原審判決漏未訊問證人林
    秀价、林昭雄、陳清池、陳孟德代書鄭玉崑、乙○○、侯焜
    煜、侯讚發等人，惟查，本件再審原告於本院九十一年嘉簡
    字第四一一號案件雖曾聲請訊問證人林秀价、林昭雄、陳清
    池、陳孟德，惟因該四人未到庭，而再審原告已表示不用再
    傳證人而捨棄傳訊上開證人，另就證人鄭玉崑、乙○○、侯
    焜煜、侯讚發部份，再審原告均未曾聲請調查此部份證據，
    況再審原告聲請訊問證人林秀价、林昭雄、陳清池、陳孟德
    代書鄭玉崑、乙○○、侯焜煜、侯讚發等人，乃為證明再審
    被告及侯焜煜、侯讚發等人並未履行契約購買土地給再審原
    告，而此部份事實業經本院以八十一年度訴字第四八九號判
    決認定乙○○等人已購買嘉義縣新港鄉○○段福德小段一八
    七、一八八地號予再審原告而履行契約，駁回再審原告請求
    乙○○等人共同出資購買嘉義縣新港鄉○○段八四二之一地
    號土地之聲明，並經台灣高等法院台南分院以八十二年上字
    第二三一號及最高法院以八十三年台上字第二一二四號駁回
    上訴確定，業經本院調閱上開卷宗查明屬實，原審自不得為
    相反之認定，故再審原告以此提出再審，顯無理由。
四、綜上所述，再審原告以原確判決違反一事不再理之法則、有
    適用法律顯有錯誤及足以影響於判決之重要證物漏未斟酌，
    為再審理由，提起再審之訴，為無理由，應駁回之。
五、據上論結，本件再審之訴為無理由，依民事訴訟法第三百八
    十五條第一項、第七十八條判決如主文。
中    華    民    國    95    年    8     月    21    日
                  家事庭審判長法  官  劉瓊文
                              法  官  李文輝
                              法  官  康存真
以上正本係照原本作成
本判決不得上訴
中    華    民    國    95    年    8     月    21    日
                              書記官  曾美滋


司法院資訊處製作；財團法人民間司法改革基金會備份。
